ACORDAO-COMPLETO-2354613

ACÓRDÃO 4175/2019 ATA 21/2019 - SEGUNDA CÂMARA

VISTOS, relatados e discutidos este pedido de reexame interposto pela empresa Simpress Comércio, Locação e Serviços S/A contra o Acórdão 2453/2019-TCU-Segunda Câmara,
ACORDAM os ministros do Tribunal de Contas da União, reunidos em sessão da 2ª Câmara, com fundamento nas razões expostas pelo relator e nos art. 48 c/c art. 32, parágrafo único, da Lei 8.443/1992, em:
9.1.não conhecer do presente pedido de reexame, ante a ausência de legitimidade recursal da representante, nos termos do artigo 48 da Lei 8.443/1992 e artigos 146 e 282 do Regimento Interno/TCU;
9.2. dar ciência desta deliberação ao recorrente e aos demais interessados;
9.3. encaminhar esta deliberação acompanhada de cópia das peças 11 e 12 dos autos à Secretaria de Controle Externo de Aquisições Logísticas (Selog) , para conhecimento e adoção de providências cabíveis, se for o caso, ponderando-se, para tanto, o custo-benefício da ação de controle.

Pedido de reexame interposto contra acórdão que conheceu de representação e, no mérito, considerou-a improcedente e, prejudicado, o pedido de cautelar suspensiva formulado pela representante.

Segunda Câmara

Telecomunicações Brasileiras S.A.

3. Interessados/Responsáveis/Recorrentes:
3.1. Recorrente: Simpress Comércio, Locação e Serviços S/A (07.432.517/0001-07).

13.1. Ministros presentes: Raimundo Carreiro (na Presidência) e Augusto Nardes (Relator).
13.2. Ministro-Substituto convocado: Augusto Sherman Cavalcanti.
13.3. Ministro-Substituto presente: André Luís de Carvalho.

AUGUSTO NARDES

Ministro-Substituto André Luís de Carvalho.

Transcrevo a seguir, com ajustes de forma, a essência da instrução elaborada por auditor da Secretaria de Recursos (peça 19) , que contou com a anuência do corpo diretivo daquela unidade (peças 20 e 21) :
"Trata-se de recurso interposto pela empresa Simpress Comércio, Locação e Serviços S/A (Peças 11 e 12) , por meio do qual requer a reforma do Acórdão 2453/2019-TCU-Segunda Câmara (Peça 10) , proferido em sede de representação.
Em síntese, cuidam os autos de representação, com pedido de cautelar suspensiva, formulada pela empresa Simpress Comércio e Locação e Serviços Ltda., sobre possíveis irregularidades no Pregão Eletrônico n. 5/2019 conduzido pela Telecomunicações Brasileiras S.A - Telebrás para a prestação de serviços de locação de equipamentos multifuncionais novas (sem uso) e não recondicionadas e em linha de produção, com a manutenção preventiva e corretiva, o fornecimento de todas as peças, partes ou componentes necessários, além de todos os suprimentos e materiais de consumo de primeiro uso, não reciclado e não remanufaturado, exceto o papel, em conformidade com as especificações e as condições descritas no termo de referência sob o valor negociado de R$ 614.998,80.
Por meio do Acórdão 2453/2019-TCU-Segunda Câmara, a referida representação restou conhecida, para, no mérito, ser considerada improcedente, além de entendido como prejudicado o pedido de cautelar suspensiva formulado pela representante.
Irresignada, a então representante ingressa com o recurso que ora se analisa.
Quanto à legitimidade para apresentar recurso nos autos, verifica-se que esta questão merece uma análise mais acurada.
Inicialmente, é de se notar que a interposição de pedido de reexame deve observar o disposto no art. 282 do Regimento Interno/TCU: 'Art. 282. Cabe ao interessado demonstrar, na peça recursal, em preliminar, o seu interesse em intervir no processo, nos termos do § 1º do art. 146, devendo a questão ser avaliada no juízo de admissibilidade.'
Por sua vez, o art. 146 do RI/TCU dispõe:
Art. 146. A habilitação de interessado em processo será efetivada mediante o deferimento, pelo relator, de pedido de ingresso formulado por escrito e devidamente fundamentado.
§ 1º O interessado deverá demonstrar em seu pedido, de forma clara e objetiva, razão legítima para intervir no processo.
§ 2º O relator indeferirá o pedido que não preencher os requisitos do parágrafo anterior.
Até a publicação da Resolução/TCU 78/1996, a jurisprudência assentada neste Tribunal construiu o entendimento de que o denunciante não seria parte nos autos, ocupando posição secundária nos processos de denúncia, os quais, uma vez preenchidos os requisitos de admissibilidade, passam a ser impulsionados pelo próprio TCU. Nesse sentido encontram-se as Decisões Plenárias 114/93, 232/94, 146/95, 152/95 e 593/95.
Com a entrada em vigor da citada resolução, que acrescentou o § 3º ao art. 2º da Resolução TCU 36/1995, atribuiu-se expressamente o status de interessado ao denunciante, passando este a figurar como parte no processo.
Ocorre que uma leitura rápida do dispositivo sob exame poderia levar a crer que o denunciante, gozando do status de interessado, estaria dispensado de demonstrar razão legítima para intervir nos autos, em virtude de que tal qualificação deriva de expressa disposição normativa.
Entretanto, não é essa interpretação que melhor se afeiçoa à coerência lógica do sistema jurídico. Não significa dizer, por outro lado, que o referido dispositivo consiste em letra morta. A rigor, com a inclusão do §3º do art. 2º da Resolução/TCU 36/1995, passou-se a admitir o denunciante como parte no processo de denúncia, desde que ele apresente algum dos elementos exigidos pela norma que o caracteriza como interessado, quais sejam: a) razão legítima para intervir; b) possibilidade de lesão a direito subjetivo próprio (Resolução/TCU 36/1995, art. 2º, § 2º, com redação dada pelo art. 1º da Resolução/TCU 213/2008) .
Não é outro o entendimento desta Corte de Contas, a qual entende que o 'denunciante não é considerado, automaticamente, parte processual, devendo, para obter essa condição, formular pedido de ingresso nos autos como interessado e comprovar razão legítima para intervir no processo' (Acórdão 773/2004-TCU-Plenário) .
Ainda sobre os julgados desta Corte, vale ressaltar que é farta a jurisprudência no sentido exposto no parágrafo anterior. Podem ser citados os Acórdãos 320/2006, 2323/2006, 139/2007, 1.855/2007, 519/2008, e 649/2008, 1218/2008, 2.632/2008, todos do Plenário, anteriores ao ano de 2009.
Os julgados mais recentes (a partir de 2009) também não divergem dessa interpretação. Cita-se os Acórdãos 4.423/2009, 2.389/2010, 3.793/2010, 5.057/2010 e 48/2011, da 1ª Câmara; Acórdãos 3.003/2010, 3.037/2010, 3.200/2010, 4.073/2010, 7.317/2010, 206/2011 e 383/2011, da 2ª Câmara; e Acórdãos 923/2010, 1.430/2010, 1.793/2010, 2.627/2010, 3.327/2010, 88/2011, 161/2011, 257/2011, 1.881/2014, 1.343/2015, 186/2016, 1.667/2017 e 1.955/2017, do Plenário.
Destarte, o papel do representante consiste em iniciar a ação fiscalizatória, quando, então, o próprio Tribunal toma o curso das apurações. Não existe para o representante, a não ser que admitido como interessado, prerrogativa de comparecer aos autos para a defesa de seus pontos de vista.
Do exposto, observa-se que a recorrente demonstra mero inconformismo com o entendimento adotado por esta Corte. Destaque-se que o exercício de representação perante esta Corte com o objetivo de proteger o interesse público foi respeitado, uma vez que a representação foi conhecida e seu mérito foi devidamente examinado por este Tribunal, conforme o Acórdão 2453/2019-TCU-Segunda Câmara.
Esta Corte tem como função primordial a proteção do interesse da coletividade e, caso houvesse indícios de irregularidade neste processo, teria apurado de forma exaustiva a sua efetiva existência, com vistas à proteção do erário. Também não há que se falar na obrigatoriedade do cumprimento do duplo grau de jurisdição, que representa princípio implícito, não previsto na Constituição e nos normativos desta Corte.
Por todo o exposto, conclui-se pela ausência de legitimidade recursal da representante, nos termos dos arts. 146 e 282 do RI/TCU.
 (...) 
Em virtude do exposto, propõe-se:
3.1 não conhecer do pedido de reexame interposto por Simpress Comércio, Locação e Serviços S/A, em razão da ausência de legitimidade e de interesse recursal, nos termos do artigo 48 da Lei 8443/1992 e artigos 146 e 282 do Regimento Interno/TCU;
3.2 encaminhar os autos ao gabinete do relator competente para apreciação do recurso;
3.3 à unidade técnica de origem, dar ciência à recorrente e aos órgãos/entidades interessados do teor da decisão que vier a ser adotada, encaminhando-lhes cópia."
É o relatório.

8.1. Luiz Camargo (267.901/OAB-SP) e outros, representando Simpress Comércio, Locação e Serviços S/A.

Não atuou.

REPRESENTAÇÃO DE LICITANTE COM PEDIDO DE ADOÇÃO DE MEDIDA CAUTELAR. CONHECIMENTO. MOTIVAÇÃO IMPRECISA E GENÉRICA. AUSÊNCIA DE INDICAÇÃO DE ITENS SUPOSTAMENTE DESCUMPRIDOS. NÃO PROCEDENTE. INDEFERIMENTO DE CAUTELAR. RECURSO DE REEXAME. AUSÊNCIA DE LEGITIMIDADE. NÃO CONHECIMENTO. CIÊNCIA.

REPRESENTAÇÃO (REPR)

Secretaria de Recursos (SERUR).

Trata-se de pedido de reexame interposto pela empresa Simpress Comércio, Locação e Serviços S/A (Peças 11 e 12) , contra o Acórdão 2453/2019-TCU-Segunda Câmara (Peça 10) .
Em síntese, cuidam os autos de representação, com pedido de cautelar suspensiva, formulada pela empresa Simpress Comércio e Locação e Serviços Ltda., sobre possíveis irregularidades no Pregão Eletrônico n. 5/2019 conduzido pela Telecomunicações Brasileiras S.A - Telebrás para a prestação de serviços de locação de equipamentos multifuncionais novos (sem uso) e não recondicionados e em linha de produção, com a manutenção preventiva e corretiva, o fornecimento de todas as peças, partes ou componentes necessários, além de todos os suprimentos e materiais de consumo de primeiro uso, não reciclado e não remanufaturado, exceto o papel, em conformidade com as especificações e as condições descritas no termo de referência sob o valor negociado de R$ 614.998,80.
Por meio do Acórdão 2453/2019-TCU-Segunda Câmara, a referida representação foi conhecida, porém, no mérito, considerada improcedente e indeferido o pedido de adoção de medida cautelar ante a ausência de indicação objetiva dos itens do edital supostamente descumpridos e à motivação imprecisa e genérica.
Irresignada, a então representante ingressou com o pedido de reexame que ora se analisa.
Alinho-me às conclusões da Serur pelo não conhecimento do pedido interposto, cujos fundamentos incorporo às minhas razões de decidir, sem prejuízo de fazer considerações que reputo pertinentes.
A análise da Serur restringiu-se ao pedido de ingresso do recorrente como parte interessada nos autos. Alinho-me ao entendimento exarado de que, nada obstante tenha o recorrente dado origem a este processo de representação, quando informou sobre supostas irregularidades no edital da licitação em tela, tal fato não o legitima automaticamente para figurar como parte interessada no processo, tampouco lhe confere a prerrogativa de comparecer aos autos para a defesa de seus pontos de vista. Diante disso, considerando que o Tribunal já tomou o curso das apurações, tendo-as reputado improcedentes, e considerando que o papel desta Corte visa a proteção do interesse da coletividade, em vez de interesses individuais, conclui-se pelo não conhecimento do presente recurso, face à ausência de legitimidade recursal da representante.
Todavia, em uma breve leitura das razões recursais, observei que não são abordados fatos relacionados à decisão anterior, mas sim fatos novos, que dizem respeito a supostos vícios que estariam ocorrendo na execução do contrato decorrente do certame então analisado, notadamente a inobservância de algumas exigências previstas no respectivo edital.
Sendo assim, ao mesmo tempo que concordo com a Serur pelo não conhecimento do recurso apresentado, penso ser relevante dar ciência desses novos fatos relatados à Selog, unidade técnica que originalmente instruiu este processo, para conhecimento e adoção providências cabíveis, se for o caso, ponderando-se, para tanto, o custo-benefício da ação de controle.  
	Ante o exposto, VOTO por que este Tribunal adote a minuta de acórdão que trago à apreciação.
TCU, Sala das Sessões Ministro Luciano Brandão Alves de Souza, em 25 de junho de 2019.
Ministro JOÃO AUGUSTO RIBEIRO NARDES 
Relator